【裁判字號】    99,交抗,648
【裁判日期】    990226
【裁判案由】    違反道路交通管理處罰條例
【裁判全文】
臺灣高等法院交通事件裁定             99年度交抗字第648號
抗  告  人  交通部公路總局新竹區監理所新竹市監理站
受處分  人  甲○○
上列抗告人因受處分人違反道路交通管理處罰條例案件，不服臺
灣新竹地方法院，中華民國98年12月29日所為裁定（98年度交聲
字第384 號），提起抗告，本院裁定如下：
    主  文
原裁定撤銷。
交通部公路總局新竹區監理所新竹市監理站竹監新三字第裁51-E
00000000號裁決書關於「罰鍰新台幣肆萬伍仟元」部分撤銷。
    理  由
一、抗告意旨略以：依道路交通管理處罰條例第35條第1 項：「
    汽車駕駛人，駕駛汽車經測試檢定有下列情形之一者，處新
    臺幣15,000元以上60,000元以下罰鍰，並當場移置保管該汽
    車及吊扣其駕駛執照一年；因而肇事致人受傷者，並吊扣其
    駕駛執照二年；致人重傷或死亡者，吊銷其駕駛執照，並不
    得再考領：一、酒精濃度超過規定標準。」，同條例第35條
    第8 項：「前項汽車駕駛人，經裁判確定處以罰金低於本條
    例第92條第3 項所訂最低罰鍰基準規定者，應依本條例裁決
    繳納不足最低罰鍰之部分。」。原裁定依行政罰法第26條規
    定意旨而為有利於行為人之解釋，應認應受行政罰之行為，
    關於罰鍰部分，同一事實如經緩起訴處分確定者，亦有行政
    罰法第26條明定一事不二罰原則之適用，惟漏未審酌前揭處
    罰條例第35條第8 項規定之適用，相較於其他違反處罰條例
    之酒後駕車行為人，因同一行為經依刑法第185 條之3 起訴
    判決確定判處罰金數額低於處罰條例第92條第3 項所訂最低
    罰鍰基準規定，仍得依處罰條例第35條第8 項規定補繳行政
    罰鍰差額，失之公平，又道路交通管理處罰條例為行政罰法
    之特別法，應優先適用等語。
二、經查，異議人即受處分人甲○○於民國98年6 月11日23時47
    分許，騎乘車牌號碼QH2-615 號輕型機車，行經新竹市○○
    路與西門街口，因酒後駕車為新竹市警察局第一分局員警查
    獲，經警員檢測其吐氣所含酒精濃度值達每公升0.61毫克，
    以異議人違反道路交通管理處罰條例第35條第1 項第1 款規
    定之事實，填製竹縣警交字第E00000000 號舉發違反道路交
    通管理事件通知單（下稱舉發通知單）舉發，經原處分機關
    認異議人確有前開違規行為，於98年6 月25日依前揭規定及
    違反道路交通管理事件統一裁罰基準表，裁處異議人罰鍰新
    臺幣（下同）45,000元，並吊扣駕駛執照12個月，另依同條
    例第24條第1 項第2 款之規定施以道路安全講習（裁決書漏
    載第24條第1 項第2 款）。異議人於法定期間就裁處罰鍰45
    ,000元部分聲明異議，以其因酒醉駕車涉犯刑法第185 條之
    3 公共危險罪，業經臺灣新竹地方法院檢察署檢察官於98年
    6 月17日以98年度速偵字第1261號為緩起訴處分，並依緩處
    分，向財團法人天主教仁愛社會福利基金會捐款30,000元，
    緩起訴期間為98年7 月20日起至99年7 月19日等事實，有舉
    發通知單、裁決書、臺灣新竹地方法院檢察署98年度速偵字
    第1261號緩起訴處分書、臺灣高等法院檢察署98年度上職議
    字第7532號處分書各1 份在卷可稽，堪認屬實。
三、按「一行為同時觸犯刑事法律及違反行政法上義務規定者，
    依刑事法律處罰之。但其行為應處以其他種類行政罰或得沒
    入之物而未經法院宣告沒收者，亦得裁處之。前項行為如經
    不起訴處分或為無罪、免訴、不受理、不付審理之裁判確定
    者，得依違反行政法上義務規定裁處之。」行政罰法第26條
    定有明文。所謂「其他種類行政罰」，係指違反行政法上之
    義務而應受裁罰性之不利處分，依行政罰法第2 條規定，包
    括吊扣證照之處分。行政罰法第26條之立法目的，係以一行
    為同時觸犯刑事法律及違反行政法上義務規定時，由於刑罰
    與行政罰同屬對於不法行為之制裁，而刑罰之懲罰作用較強
    ，故依刑事法律處罰即足資警惕，即無一事二罰再處行政罰
    之必要，且刑事法律處罰，由司法機關依法定程序為之，較
    符合正當法律程序，應予優先適用；惟罰鍰以外之沒入或其
    他種類行政罰，因兼具維護公共秩序之作用，為達行政目的
    ，行政機關得併予裁處。是汽車駕駛人經測試檢定酒精濃度
    超過規定標準之行為，如同時涉犯刑法第185 條之3 之公共
    危險罪嫌，依上開行政罰法第26條第1 項規定，道路交通主
    管處罰機關除得依該條項但書規定處以其他種類行政罰（例
    如吊扣駕駛執照）外，應由管轄之地方法院檢察署依刑事案
    件程序處理，嗣後如無行政罰法第26條第2 項所規定之經不
    起訴處分或為無罪、免訴、不受理、不付審理之裁判確定等
    事由外，即不得依道路交通管理處罰條例第35條第1 項第1
    款規定裁處行為人罰鍰之行政罰。
四、又觸犯刑事法律之犯罪行為，除得經檢察官起訴，由法院審
    理後為有罪科刑、無罪、免訴、不受理、不付審理之裁判外
    ，如檢察官認該行為所涉為死刑、無期徒刑或最輕本刑3 年
    以上有期徒刑以外之罪，於參酌刑法第57條所列事項及公共
    利益之維護，認以緩起訴為適當者，得定1 年以上3 年以下
    之緩起訴期間為緩起訴處分（刑事訴訟法第253 條之1 ）。
    就要件言，緩起訴基本上係認被告有犯罪嫌疑，而暫緩起訴
    ，並得課予被告一定之負擔或指示（同法第253 條之2 第1
    項），此與不起訴處分係因犯罪嫌疑不足或其他原因（同法
    第252 條、第253 條），且不得附條件或負擔者，顯有不同
    。可知緩起訴處分是一種刑事處罰。又經檢察官為「緩起訴
    」處分者，於「緩起訴」之猶豫期間內，檢察官可對其持續
    觀察，若認其顯無反省警惕之情或根本欠缺反省警惕之能力
    （即符合刑事訴訟法第253 條之3 第1 項所列3 款情形）者
    ，得依職權或依告訴人之聲請，將「緩起訴」處分撤銷，並
    依法追訴。亦即在緩起訴處分之猶豫期間內，刑事訴追程序
    仍未終局確定，此與不起訴處分確定後，刑事訴追程序終結
    ，檢察官原則上不得就同一行為再行起訴之法律效果迥異。
    而上開行政罰法第26條第2 項既未明列「緩起訴處分」，本
    不宜擴張解釋，且緩起訴處分性質上亦與不起訴處分不同，
    自無適用行政罰法第26條第2 項規定之餘地。從而，經檢察
    官為緩起訴處分之行為，如同時違反行政法上義務之規定，
    因已有刑事處罰，此時行政機關若另行依法行政裁罰，無異
    一罪二罰，此尤以緩起訴處分係命被告提供義務勞務，而非
    命給付金錢，因無比較基準，即不生道路交通管理處罰條例
    第35條第8 項補繳罰金不足最低罰鍰之差額問題。故如認行
    為人依緩起訴處分所為公益捐款低於最低罰鍰金額時，尚須
    補繳差額，將造成行為人是否會再被監理機關裁罰，會因為
    緩起訴處分所附加之負擔係義務勞務或捐款而有所不同。因
    此參酌行政罰法第26條之立法意旨，違反行政法上義務之行
    為，若同時亦經檢察官另為緩起訴處分時，行政機關應不得
    就同一行為再為與刑罰相類之罰鍰處分。
五、本件異議人因同一事實，經臺灣新竹地方法院檢察署檢察官
    於98年6 月17日以98年度速偵字第1261號為緩起訴處分，並
    98年8 月13日依緩起訴處分向財團法人天主教仁愛社會福利
    基金會捐款30,000元，緩起訴期間為98年7 月20日起至99
    年7 月19日等情，有上開刑事偵查案件緩起訴處分書、日盛
    銀行存款憑條附卷可稽。是異議人已依檢察官命令捐款30,0
    00元，此固非刑法所定刑罰之種類，然已對異議人名譽、心
    理產生相當制約並影響異議人之財產權益，亦應可實質該當
    行政罰法第26條第1 項「依刑事法律」之處罰。是原處分機
    關依道路交通管理處罰條例第35條第1 項第1 款規定，對異
    議人上開酒後駕車之違規行為予以裁罰時，除其行為應處以
    其他種類行政罰即吊扣駕駛執照12個月、施以道路交通安全
    講習部分仍得予以裁處外，就異議人違反行政法上義務而受
    罰鍰部分，依行政罰法第26條第1 項前段規定，即應依刑事
    法律處罰之，不得再依上開道路交通管理處罰條例等規定裁
    罰。抗告人認應依道路交通管理處罰條例第35條第8 項規定
    裁補其最低罰鍰差額云云，並無理由。
六、原裁定認原處分機關依道路交通管理處罰條例第35條第1 項
    第1 款規定裁處異議人罰鍰45,000元部分，與法未合，應予
    撤銷，固屬有據，惟原處分機關裁處吊扣異議人駕駛執照12
    個月、施以道路交通安全講習之其他種類行政裁罰部分，並
    無違誤，而異議人就此部分並未聲明異議，原裁定亦認異議
    人其餘處分部分未聲明異議，則除罰鍰部分外，其餘處分部
    分應已確定，乃原裁定以異議人之異議有理由，其裁定主文
    第一項「原裁定撤銷」，將原處分包含吊扣駕照1 年、接受
    道路交通安全講習等已確定之處分一併撤銷，所為裁定自有
    未洽。抗告意旨雖未指摘於此，惟原裁定既有上開可議之處
    ，應認抗告為有理由，應由本院撤銷原裁定，自為裁定，並
    裁定如主文第2 項所示。
據上論結，應依道路交通管理處罰條例第89條，刑事訴訟法第41
3 條，裁定如主文。
中    華    民    國    99    年    2     月    26    日
                  刑事第十庭審判長法  官  陳榮和
                                  法  官  彭政章
                                  法  官  黃斯偉
以上正本證明與原本無異。
不得再抗告。
                                  書記官  王宜玲
中    華    民    國    99    年    3     月    1     日

司法院資訊處製作；財團法人民間司法改革基金會備份。
